臺灣高等法院民事判決　　　　　　　　　　九十一年度重上更(一)字第九八號
　　上　訴　人　甲○○
　　　　　　　　丙○○
　　共　　　同
　　訴訟代理人　鄭正忠律師
　　　　　　　　黃光慶律師
　　被　上訴人　乙○○
　　訴訟代理人　張迺良律師
　　　　　　　　蔡亞寧律師
　　　　　　　　張晉賓
右當事人間請求清償債務事件，上訴人對於中華民國八十八年十一月三日臺灣士林地
方法院八十八年度重訴字第一六四號第一審判決提起上訴，經最高法院第一次發回更
審，本院於九十三年三月十六日言詞辯論終結，上訴人並為訴之追加，判決如左：
    主    文
上訴及追加之訴均駁回。
第二審及發回前第三審訴訟費用暨追加訴訟費用均由上訴人負擔。
    事    實
甲、上訴人甲○○、丙○○方面：
一、聲明：
　(一)原判決廢棄。
　(二)被上訴人應給付上訴人新台幣（下同）一億零二百萬元整，及其中五千一百萬元
　　自民國（下同）七十七年七月十一日起至清償日止，依年利率百分之五計算之利
　　息。
　(三)上訴人願供現金或同面額之台灣銀行可轉讓定期存單為擔保，請准宣告假執行。
二、陳述：除與原判決記載相同者，予以引用外，補稱：
　(一)本件最高法院發回意旨，援引七十五度台上字第四○四號判例內容「單獨所有土
    地之特定部分買受人，除出賣人有不能將該部分分割後移轉登記與買受人之情形
    外，不得請求出賣人移轉登記按該部分計算之土地應有部分」，認本件上訴人得
    否請求被上訴人移轉登記按該部分計算之土地應有部分，而與被上訴人共有系爭
    土地，非無疑義。惟查：(1)本件上訴人係本於給付不能、給付遲延、債務不履行
    、不當得利等法律關係所提起之清償債務訴訟，並非請求被上訴人移轉系爭所出
    售之土地；(2)上開判例意旨係針對單獨所有乙筆土地，為防止土地細分所為之限
    制規定；但查本件兩造買賣標的全部計十四筆土地之所有權，其中原不動產買賣
    契約之標的即坐落台北市○○區○○段二小段二七二、二七四、二七五、二七七
    、二七八、二七九、二八二、二八三、二八四、二八四－一、二八七及二九一地
    號等十二筆土地（下稱系爭第一批土地），其二七二、二七四、二七五、二七七
    、二七八、二七九地號等六筆土地分別為田或旱地目，自八十九年一月二十六日
    農業發展條例修正公布後，已無「不得移轉為共有」之禁止規定，而二八二、二
    八三、二八四、二八四之一、二八七、二九一地號等六筆土地地目為建地，並無
    不得移轉為共有之規定。至於續約之同小段地號二八○、二八六地號二筆土地（
    下稱系爭第二批土地）屬訴外人台北市工務局養護工程處及台灣省所有。況依不
    動產買賣契約書第一條及其附表第一項與續約第二條約定之文字觀之，系爭買賣
    土地所有權之移轉，並未附有以土地開放為住宅區之條件；(3)按八十九年一月二
    十六日新修正之農業發展條例第十六條規定已將原條文「每宗耕地不得移轉為共
    有」之禁止規定刪除。綜上，本件應無適用上開判例餘地。
　(二)又兩造系爭買賣，為「所有權」之移轉，且依台北市政府地政處測量大隊九十二
    年四月八日以北市地測督字第○九二三○○六九二○○號所檢附之鑑定書，按上
    訴人指界，不含系爭第二批土地，則出售面積為三四八七．七五平方公尺（折合
    一○五五．○四坪），但如上訴人指界，含系爭第二批土地，則出售之面積為三
    八九○平方公尺（折合一一七六．八六坪），足見買賣標的面積均在一千坪範圍
    內。又上訴人已檢附土地之現場照片八幀，並由訴外人即資深之陳健輝建築師親
    自繪圖及到庭證述，益徵並無買賣標的範圍無法確定之情事。至於兩造買賣標的
    之界址範圍，依不動產買賣契約附表標示「．．十四筆土地中，其界址以二六一
    地號出入方便分割出約三百坪止，再以士林往外雙溪層方向，依實際面積推算一
    千坪」，以及由陳健輝建築師之證述及所繪現場圖，不論三百坪或一千坪之分割
    ，均是以士林外雙溪方向由南往北，先分割約三百坪（出入方便）後再分割一千
    坪出售買方。又關於三百坪與一千坪之分割線如何分割，依陳健輝建築師供稱：
    「參照政府辦理一般土地重劃的地界調整往例，應係以考量分割後買賣雙方的土
    地，均能儘量維持完整，避免地界凹凸曲折，才能促進土地的合理使用為原則。
    由於本標土地既僅接計劃道路（已開闢的至善路），因此分割的地界限，應以垂
    直於至善路的境界線，最能使得雙方土地維持完整」。
　(三)依兩造所簽訂之不動產買賣契約及續約中，約定被上訴人應於七十七年六月三十
    日前，負責向台北市政府買回系爭第二批土地並依持分比例將承買之一千坪土地
    移轉予上訴人，上訴人已陸續給付五千一百萬元價金，詎迄今十年餘，被上訴人
    仍未承買系爭第二批土地完竣，亦未將系爭第一批土地辦理移轉登記，顯有給付
    遲延之問題。至於被上訴人主張依台北市政府養工處七十八年二月三日書函引內
    政部六十二年十一月十七日台內地字第五七○二九九號函『所有權應以暫不處理
    為原則』之釋示，認不能辦理移轉，應不可歸責於被上訴人云云，經查，前開內
    政部函示已於八十六年一月九日經該部函示停止適用，則迄被上訴人八十七年十
    一月十六日表示解除契約前，尚有近二年時間申購系爭第二批土地，竟均未依台
    北市市有財產管理自治條例第六十七條第一款、第六十九條第三款規定向市政府
    申購，準此，本件給付遲延、給付不能均係可歸責於被上訴人之事由，是其惡意
    拒絕給付甚明。又依兩造不動產買賣契約附表第二項付款方式第三目之約定，被
    上訴人於上訴人給付三千五百萬元後，應立即將過戶資料交付上訴人，而上訴人
    既於七十六年十一月二十八日已依約給付三千五百萬元，被上訴人迄今未為交付
    過戶資料，亦有給付遲延情事，則上訴人依民法第二百五十五條規定表示解除，
    並依民法第二百五十九條及第二百六十條規定及不動產買賣契約第七條之約定，
    自屬有理。被上訴人就系爭第二批土地既有給付不能之情事，上訴人自得依法解
    除契約並請求返還已給付之價金及違約金。
　(四)按所謂不可歸責於債務人之事由，係指發生於外部而與債務人無關之事故而言，
    茍因債務人之內部準備工作不能如期完成，以致發生給付或受領遲延時，雖該內
    部準備工作之不能如期完成，係出於第三人之行為，亦不能認為有不可歸責於債
    務人之事由，而使其免遲延責任（最高法院六十三年台上字第二○七號判決意旨
    參照）。查本件被上訴人於簽約時明知系爭第二批土地為公有土地，又位於保護
    區，購買須經公家機關同意，而公家機關往往需配合政策考量、上級命令、民意
    代表機關之通過等等，並非被上訴人片面表示申購即可買成。凡此等事項之未完
    成，或且應為行政機關內部裁量結果所致，惟亦係因其內部自行控制不當所肇致
    ，尚與全係與債務人無關之外部事項所肇致者，迥然有別，揆之前揭說明，自屬
    可歸責於被上訴人之事由，上訴人據此主張解除契約，合法有據。
　(五)又兩造不動產買賣契約簽訂後，被上訴人於收取上訴人支付之三千五百萬元價金
    後，僅交付權狀，並未同時交付印鑑證明及完稅單，以致無從辦理過戶。嗣被上
    訴人企圖雙重買賣土地，竟於八十年八月六日將交付上訴人之權狀申報遺失後補
    登，旋即招貼廣告急售，有照片為證，另於八十年九月間將系爭土地出租他人收
    取租金，甚至於八十七年五月二十八日以系爭土地中之二八三、二八四、二八七
    地號土地向徐渙一抵押借款二百五十萬元，有土地登記謄本為證，在在顯示被上
    訴人圖拒絕給付系爭土地予上訴人。從而，被上訴人既有拒絕給付之情事，上訴
    人即得不經催告，逕行解除契約。
　(六)就系爭第二批土地為第三人所有，被上訴人復未取得所有權，業如前述，則被上
    訴人自無從履行民法第三百四十八條所規定之出賣人義務，將系爭第二批土地之
    所有權移轉登記予上訴人，上訴人亦得依債務不履行之規定，行使權利，解除契
    約，並依民法第二百五十九條、第二百六十條規定及不動產買賣契約書第七條約
    定，請求返還已給付之價金及違約金。
　(七)退步言，縱認系爭土地之給付不能，非可歸責於被上訴人，上訴人仍得依民法第
    二百六十六條規定，基於不當得利請求返還已給付之五千一百萬元及法定利息。
  (八)至於關於違約金部分，兩造不動產買賣契約書第七條約定「甲（上訴人）乙（被
    上訴人）雙方應遵約履行，萬一甲方發生違約者，所付款項由乙方無條件沒收，
    如乙方違約者，所收款項應於違約日起拾日內加倍返還與甲方作為違約賠償金，
    雙方不得異議」，核其性質為屬損害賠償總額之預定，是上訴人基此約定，請求
    被上訴人給付違約金五千一百萬元，要為法所許。又關於違約金數額之計算，從
    被上訴人故意申報權狀遺失後補登及招貼廣告急售等情，顯示被上訴人確有故意
    不履行出賣人義務之情事，及被上訴人自七十六年十月二十一日至七十七年一月
    二十七日收取上訴人支付之五千一百萬元價金後迄今已達十五、六年，而依法定
    利率百分之五核計，已坐收利息高達三千九百五十二萬五千元等情，以及被上訴
    人未履行所有權移轉而將系爭土地出租他人，以每坪四百元租金計算，共計取得
    七千四百四十萬元等情，另計上訴人為購入系爭土地作為「園藝觀光休閒事業」
    所為之企劃及精緻農場預計之投資報酬等，因被上訴人不為履行所造成之利益損
    失約六千四百九十九萬二千八百八十元等，而上訴人僅以請求五千一百萬元之違
    約金，衡情並無過高之虞。
三、證據：除援用歷審所提證據外，另補提說明書、規劃之賢良俱樂部簡介、系爭土
    地整體規劃、使用之「園藝觀光休閒事業企劃書」、內政部八十六年一月九日台
    內地字第八五一二三三一號函影本為證，並請求台北市士林地政事務所會同勘
    驗台北市○○區○○段二小段二七二等地號土地，並傳喚證人陳健輝到庭證述。
乙、被上訴人方面：
一、聲明：駁回對造之上訴，並陳明如受不利判決，願供擔保請准免為假執行。
二、陳述：除與原判決記載相同者，予以引用外，補述：
　(一)兩造不動產買賣契約之標的並不包括系爭第二批土地，係簽訂續約時，方將系爭
    第二批土地納入，否則如系爭第二批土地早已包含於原不動產買賣契約中，殊無
    須另特別註明「賣方應將兩筆土地依比例持分移轉予買方」。是故續約雖增加系
    爭第二批土地，但因雙方分割之比例、原則、面積仍按原買賣契約辦理，則在買
    賣面積不變之情形下，價金亦未改變，且因納入系爭第二批土地之面積後，原系
    爭第一批土地就會少分割予上訴人。至於系爭第二批土地當然亦由被上訴人出資
    承買。此外，兩造於簽訂買賣契約前之七十六年十月會同看地時，被上訴人即已
    明確告知上訴人買賣標的未含系爭第二批土地。復依上訴人九十二年二月二十七
    日指界結果，其所認之三百坪界線，經鑑定後確實與未含系爭第二批土地面積之
    地界相符，亦足證上訴人之認知，系爭第二批土地確實未涵蓋於原買賣契約內。
    至於上訴人雖於九十一年十二月六日庭訊時表示「如果知道系爭第二批土地不是
    他們的，我們就不會買了」云云，惟查，簽約當時上訴人僅付一百萬元「訂金」
    ，而上訴人亦自承付訂金後，有查證相關土地資料（依常理判斷，五、六千萬之
    標的買賣，上訴人等一為立委、一為建商，自會詳查及評估才會繼續支付後續較
    大額款項），則查證後應已知悉系爭第二批土地非被上訴人所有之事實。從而，
    上訴人所執前詞，與實情不合。
　(二)上訴人主張因被上訴人無法購得系爭第二批土地，此一部給付不能，影響其他部
    分土地之利用，依民法第二百二十六條第二項規定，請求全部不履行等語。惟查
    ，被上訴人確已依約向台北市政府及台灣省政府申購系爭第二批土地，固因內政
    部曾於六十二年十一月十七日以台內地第五七○二九九號函釋「以暫不處理為原
    則」，然此之給付不能，係因行政機關內部行使裁量權之結果，並非因被上訴人
    個人之故意或過失行為，是此給付不能，應屬不可歸責於被上訴人之事由，揆諸
    民法第法第二百二十條第一項、第二百二十六條第一條及第二百二十五條規定，
    上訴人免自免付給付義務，亦無損害責任可言。況上訴人亦慮及申購時限掌控於
    行政機關之因素，為免久懸損及權益，故在續約第三條增訂「茲因前開市府土地
    之承購因素，雙方同意在乙方繳交過戶證件，甲方付與乙方三千五百萬元正之同
    時，乙方還清所有債務，設定抵押與甲方以確保甲方之權益」，顯見公家機關是
    否同意該承購及其行政程序等並非被上訴人所得內部自行控制之事項，而是雙方
    共同認知之外部事實，方有增定設定抵押權之必要。又本案中，所謂被上訴人所
    得內部控制之事項應係指承購土地所需準備之資金、承購身分、承購資格等，而
    此內部控制事項，被上訴人均已準備完成，純因外在非被上訴人內部準備工作之
    行政裁量行使致被上訴人無法承購，此當然係屬不可歸責於被上訴人之事由致給
    付不能。
　(三)又被上訴人應將系爭第一批及第二批土地分割移轉予上訴人，均以上開土地變更
    為住宅區為停止條件，現今二批土地除二八四之一地號（僅八平方公尺）為第一
    種住宅區外，其餘土地仍未變更為住宅區乙情，有卷附土地使用分區證明書可證
    ，從而停止條件尚未成就，被上訴人自無將系爭土地依約定比例辦理分割移轉之
    義務，即無任何違約賠償之責任可言。又兩造不動產買賣契約僅約定「俟土地開
    放為住宅區，立即辦理分割」，究其真意，以及核之系爭土地地目「田」、「旱
    」為修正前農業發展條例規定，無從分割移轉；及修正後農業發展條例第十六條
    雖可分割移轉但須達○．二五公頃（約七百五十六坪）之規定，對於本件各筆土
    地未達規定仍無從分割；以及上訴人甲○○曾分別於八十、八十一、八十三年間
    以其立法委員之身分致函台北市工務局關心此事件等相關證據，在在顯示上訴人
    明知系爭土地移轉登記之「停止條件」尚未成就，以致未請求移轉事。嗣因停止
    條件遲未成就，上訴人不耐久候，於八十八年起訴要求解約時，乃僅主張系爭第
    二批土地給付不能而解除契約，而置第一批土地尚未辦理移轉登記之問題不提，
    益徵上訴人明知停止條件未成就前，其並無理由以未履行出賣人義務為由主張解
    除契約。
　(四)另上訴人主張系爭第二批土地無法取得，影響其他土地整體利用，於其無利益云
    云，惟依續約第二條之約定觀之，可知上訴人著重於土地之利用權，而非土地所
    有權之移轉，於此，被上訴人依約向台北市政府申購時，雖因行政裁量「所有權
    以暫不處理為原則」，但市政府亦已專案簽報核定被上訴人有使用權，被上訴人
    並已繳交使用費在案，有台北市工務局養護工程處七十八年二月三日七八北市工
    養權字第五一三五二號函影本及繳費收據可證，則上訴人之使用土地權未受任何
    損害，不影響土地之利用，從而，上訴人援引民法第二百二十六條第二項規定，
    自無理由。
　(五)上訴人於上訴審時所追加民法第二百五十四條、第二百五十五條給付遲延之解除
    權部分，被上訴人不同意追加。況承前述，停止條件既未成就，何來遲延問題，
    又民法第二百五十四條之解除須先經過催告程序，上訴人並無催告，而民法第二
    百五十五條解除前提以「一定時期」之約定，與本件以停止條件成就之約定，不
    一而論，且對於系爭第二批土地被上訴人仍取得使用權，並非不能達契約目的，
    準此，上訴人主張前開給付遲延之解除權，亦無理由。
　(六)至於上訴人指被上訴人收取部分價金三千五百萬元後僅交付權狀並未同時繳交過
    戶文件等語，衡諸本件已辦妥抵押權登記，而辦理抵押權登記與辦理所有權移轉
    過戶之文件相同，則上訴人之指述與事實不符，不足採信。上訴人所提呈代書張
    書伶之書面說明，被上訴人否認真正。況退步言，縱認上訴人所述欠缺過戶文件
    為真，惟本案重點在於停止條件成就（變更住宅區）後始能過戶，停止條件成就
    前，過戶文件有否遲交，殊不影響本件買賣契約，上訴人如據此主張解除契約，
    實有權利濫用，違反誠信原則之虞。
　(七)上訴人另主張內政部「暫不處理」之令函於八十六年已廢止，被上訴人可購得系
    爭第二批土地而未購得，構成給付遲延云云。查系爭第二批土地於七十七年間確
    因法律不能而給付不能，而內政部「暫不處理」函固經廢止，但依卷附台北市政
    府工務局養護工程處九十二年十二月十九日覆函表示，其仍係有條件的開放鄰地
    所有權人購買，被上訴人未必可購得，且該函令之廢止，兩造亦係近來始知悉，
    則上訴人未經催告且未舉證證明被上訴人確可購買，遽指被上訴人給付遲延，洵
    無理由。
　(八)綜上，被上訴人既無違約情事，而上訴人表示其所受土地得利如租金之利益等，
    以及指摘被上訴人一物二賣情事，並無實據，又本件係以停止條件成就為辦理分
    割移轉之前提，則條件成就前，對於上訴人提出前園藝觀光休閒事業企劃等相關
    計劃及損失，殊難令被上訴人負賠償之責，況且對於被上訴人收取部分價金五千
    一百萬元後已提供系爭第一批土地設定六千萬元之「抵押權」作保證。從而，上
    訴人本件上訴之請求，洵無理由。
三、證據：援用歷審立證方法，補提出租賃契約書十五件為證。
    理　　由
壹、程序方面：上訴人於本院審理中追加以不當得利為訴訟標的，雖為被上訴人所未
    同意，惟其基礎事實與原訴同一，應予准許。
貳、上訴人起訴主張：伊於七十六年十月二十一日向被上訴人購買其所有之系爭第一
    批土地，價金八千一百二十萬元，兩造簽訂買賣契約後，伊發現被上訴人所稱出
    賣土地之範圍，竟包括系爭第二批土地在內，且坐落相鄰於馬路旁，妨礙伊買受
    系爭第一批土地之利用，經伊責問，被上訴人始訛稱該系爭第二批土地為台北市
    政府向其徵收之土地，可隨時向台北市政府申請買回等語，致兩造再於同年月二
    十七日再簽訂續約，約定被上訴人應於七十七年六月三十日前負責向台北市政府
    買回系爭第二批土地並移轉與伊，且伊不需再負擔任何土地價款。嗣被上訴人又
    藉詞欲申購買回系爭第二批土地，須先塗銷台灣中小企業銀行之查封，以利將土
    地移轉給上訴人誘使伊於七十六年十一月二十八日交付三千五百萬元（依約陸續
    共給付被上訴人五千一百萬元），惟迄至七十七年六月三十日，被上訴人竟遲未
    交付系爭第二批土地相關過戶資料，經伊迭次催告，被上訴人均置之不理，後經
    伊調查發現系爭第二批土地，為都市計劃保護區內公有土地，內政部為便於實施
    水土保持，避免將來規劃變更使用發生困難，乃函示其所有權應以暫不處理為原
    則，伊始知系爭第二批土地業已給付不能，且被上訴人顯有可歸責事由。而系爭
    第二批土地之給付不能，已足以影響系爭第一批土地之利用，伊自得依民法第二
    百二十六條第二項規定，拒絕被上訴人其餘之履行，而依法解除契約，請求全部
    不履行之損害賠償，又被上訴人非惟遲未交付土地過戶相關資料，且於八十六年
    一月九日內政部函令停止適用前揭「暫不處理原則」後，迄至八十七年十一月十
    六日前，迄未向台北市政府申購該二筆土地，亦屬給付遲延，伊亦得依法解除系
    爭買賣契約，並依民法第二百五十九條、第二百六十條規定及不動產買賣契約第
    七條之約定，請求被上訴人返還價金五千一百萬元及給付違約金五千一百萬元，
    計一億零二百萬元，及其中五千一百萬元自七十七年七月十一日至清償日止加計
    法定利息之判決。（違約金部分其自七十七年七月十一日起至八十七年十二月三
    日止之利息，本院前審為上訴人敗訴判決，未據其聲明不服）
二、被上訴人則以：伊固曾先後與上訴人簽訂系爭買賣契約及續約，惟簽訂系爭買賣
    契約時僅出售系爭第一批土地，並未包括系爭第二批土地，其因信賴上訴人所稱
    願意協助向市政府申購買回系爭第二批土地，才簽訂系爭續約。又因系爭第二批
    土地位於保護區內，管理機關暫不處理所有權，始致伊無法買回，應屬不可歸責
    於伊之事由。另系爭契約明訂系爭第一批土地須俟上開土地變更為住宅區後始可
    辦理分割移轉，現今系爭第一批及第二批土地既尚未完成住宅區變更，伊自無法
    依約辦理系爭第一批及第二批土地之分割移轉事宜。則本件未能履行，既非伊之
    故意或過失行為所致，則給付不能應屬不可歸責於伊之事由，上訴人自無權解約
    或依系爭買賣契約第七條請求損害賠償等語，以資抗辯。
三、上訴人主張本件土地買賣有給付不能情事，無非以系爭第二批土地即同址第二八
    ○、第二八六地號為公有土地，經內政部函示所有權以暫不處理為原則，無法取
    得權利，且此第二批之給付不能足以影響第一批土地之整體利用為論據，惟查兩
    造七十六年十月二十一日初訂不動產買賣契約書第一條：乙方（被上訴人）所有
    填明於附表之不動產土地共有權全部同意賣與甲方永久管業。而不動產標示則載
    明：士林區○○段第二小段二七五．．．二九一地號等十二筆中，其界址以第二
    六一地號出入方便分割出約參佰坪止，再以士林往外雙溪方向，依實際面積推算
    壹仟坪，俟土地開放為住宅區立即辦理分割。（見原審卷第九、第十一頁）次查
    被上訴人所有第一批土地十二筆總面積六七九二平方公尺（約二○五四‧五八坪
    ），每筆均係單獨所有權，並非共有土地，其地目部分為建地其餘為田地或旱地
    ，亦有土地登記謄本在卷可考（見原審卷第一一二頁至一三七頁）被上訴人於最
    初交易時雖曾提出附圖一紙（即原審卷附附表一）以供參考，此為被上訴人所不
    否認，惟該附圖並未將第二批土地即同段第二八○、第二八六地號載入（見原審
    卷第五四頁背、第七七頁）當初草擬買賣契約之代書即證人張伶如，亦僅證稱：
    被告簽訂本約時，有提出一張地籍圖謄本，並表示註明的地號即為買賣土地所在
    ，有拿一張圖，上有註明地號，我即是依此寫不動產的標示。我沒有核對著色部
    分地號，是否皆在買賣契約內等語（見原審卷第八三頁），是被上訴人初出賣土
    地時並未將第二八○、第二八六地號列入，要無疑義，惟此第一批土地十二筆整
    區域呈長條狀，總計坪數約二千零五十餘坪，而上訴人僅買受中間一千坪之特定
    部分，首尾部分仍留予被上訴人所有（參本院更(一)卷第一四八頁圖）則兩造自須
    就如何分割？界址為何？等事項特別約定，而兩造契約書僅記載：以二六一地號
    出入方便分割出三百坪止，再以士林往外雙溪方向推算一千坪等情，雖就位置、
    面積可得確定，然其界址為何？則語焉不詳，且因第一批十二筆土地每筆長短寬
    狹不一，若於分割前兩造欲先登記為共有，亦必就各筆土地依各筆面積換算共有
    比例，然當初買賣時兩造僅到現場大略指定範圍，為兩造所不爭（見本院更(一)字
    卷第八五、第八六頁）經本院會同兩造及台北市政府地政處測量大隊履勘現場，
    兩造對於第一個起算點即第二八四之一地號圍牆尾端，及兩造洽談買賣時之指定
    點係在馬路（至善路對面路燈附近十步許）亦不爭執，惟依兩造各自指示「三百
    坪」或「一千坪」位置經前揭測量大隊施測結果，上訴人所指面積一二四四‧○
    七坪（309.04＋935.03 = 1244.07）而被上訴人所指面積為一○二四‧四一坪（
    均未含第二八○、第二八六地號）此有本院勘驗筆錄及前揭測量大隊之鑑定書及
    圖在卷可參（見本院更(一)字卷第一二五頁至第一四八頁）二者所指不一，何能換
    算各筆土地之共有比例（應有部分），況被上訴人陳明：當時並未具體指定確定
    位置，因為買賣時還是要以實測基準點為準等語（見本院更(一)字卷第一二六頁）
    足見當時並未請地政事務所測量具體位置，兩造係以第一批土地之「特定部分」
    為買賣標的，而非僅係買賣其「應有部分」要無可疑，尚不能因契約書第一條略
    謂「共有權全部」而以文害義，是上訴人主張本件買賣為一千坪土地「所有權」
    之移轉，並非「共有權」等語，自非無據（見本院更(一)字卷第八九頁）。
四、本件既為「土地特定部分」之買賣，而兩造迄未實地複丈測量土地，欲完成此特
    定部分所有權之移轉登記，自必先行分割，惟查兩造並未具體約定何時完成「分
    割」，且第一批土地中第二七二、二七四、二七五、二七七、二七八、二七九等
    地目為田或旱之農地，依當時之土地法第三十條規定，其承受人以承受後能自耕
    者為限（買賣契約書載明另議：乙方無條件協助甲方取得自耕能力證明）同時農
    業發展條例第二十二條規定，為擴大農場經營規模，防止農地細分，現有之每宗
    耕地不得分割及移轉為共有，但繼承而移轉者，得為共有，其變更部分得為分割
    。凡此等法令限制應係眾所周知，況買受人之一即甲○○曾為立法委員（見本院
    上字卷第二五四、第二五五頁），是買受人應難諉稱不知，則本件買賣契約不動
    產標示所載「俟土地開放為住宅區立即辦理分割」其意顯在規避締約當時法律就
    「分割或移轉」的限制，並預期於土地變更為「住宅區」時始辦理分割及移轉所
    有權登記，要屬明確。
五、兩造於七十六年十月二十七日補訂之「續約」第二條明載：本契約買賣標的內有
    至善段貳小段二八○、二八六地號土地兩筆，係台北市政府工務局養護工程處所
    有，賣方乙○○負責於民國七十七年六月三十日以前承買完竣以利雙方之利用，
    賣方並應將該兩筆土地依比例持分移轉登記與買方甲○○、丙○○。惟同「續約
    」第一條開宗明義即載明本續約係兩造七十六年十月二十一日所訂第一批土地買
    賣之延續；且此二筆土地係穿插夾雜在第一批土地內，兩造就此二筆土地之續約
    ，上訴人並未另外加價，為兩造所不爭（見本院更(一)字卷第八四頁）又此第二八
    ○地號、第二八六地號雖為原契約所未列載，然加此二筆總範圍還是一千坪，僅
    是長度可能伸縮，如由原來一四○公尺退縮到一三○公尺等語，為被上訴人陳述
    明確（見本院更(一)字卷第八五頁），核與上訴人所陳：當初買的時候是要整塊運
    用，縱然被上訴人向台北市買回該第二八○、第二八六地號，也不是完全屬於我
    們，也是要按其比例，所以不能加價等語（見本院更(一)字卷第六六頁）及「比例
    係以特定面積來計算而不是以持分計算」等語（見本院更(一)卷第五九頁）互核相
    符，足見「續約」第二條「比例持分移轉登記」及第四條「兩土地移轉持分額」
    等文義，係指由被上訴人承購所得第二八○、第二八六地號加入原來第一批土地
    ，在總面積一千坪不變的情形下，由上訴人分得的位置面積所占各該二筆全面積
    之比例而言，亦非指共有土地之應有部分而言，若未實地請地政事務所測量，仍
    無法得知確實面積，斷無法據以辦理分割及移轉登記。又此二筆土地地目第二八
    ○及「道」，第二八六地號則為「田」（見原審卷第九三至第九六頁）其分割、
    移轉登記之限制與第一批土地並無二致，參酌「續約」第一條同宗明義敘明：為
    第一批土地買賣之延續等語，足見「續約」第二條所載「七十七年六月三十日」
    僅係被上訴人承購履行時間之限制，並非上訴人取得所有權之期限，上訴人取得
    第二八○、第二八六地號所有權登記參照原不動產買賣契約，不動產標示之記載
    仍須待土地開放為住宅區時始辦理分割及移轉登記，要無庸疑。
六、按物之出賣人負交付其物於買受人，並使其取得該物所有權之義務，民法第三百
    四十八條第一項定有明文，又出賣人對於出賣標的物，不以有處分權為必要（最
    高法院三十七上字第七六四五號判例參照），兩造於「續約」時已知系爭第二八
    ○、第二八六地號土地為台北市政府工務局養護工程處所有，土地其地目為「田
    」或「道」（依土地登記謄本所載，分別為台灣省、台北市所有，但均以該處為
    管理人），並非禁止交易之物（國有而非公用財產類之不動產，得依法讓售，參
    國有財產法第四十九條以下規定）自非不得為買賣之標的物，系爭第二八○、第
    二八六地號雖為都市計劃保護區內土地，而依內政部六十二年十一月十七日台內
    地字第五七○二九九號函：『都市計劃保護區內公有土地是否可出售，現行法令
    均令明文規定，為使中央與地方對此類土地處理一致，經本部邀同財政部國庫署
    國有財產局、台灣省政府建設廳會商結果如下：「都市計劃保護區之設定，係為
    維護土地資源、國土保安及保留都市發展地區為目的，故保護區內之公有土地不
    論為便於實施水土保持，或為避免將來規劃變更使用發生困難起見，其所有權以
    暫不處理為原則，如確有處分該項公有土地之必要，應先依法變更都市計劃」』
    （見本院更(一)卷第二五九頁）足見保護區內土地並未有法律明文限制出售，僅係
    行政機關為維護行政目的，基於行政協商之臨時措施，此項須先變更都市計劃始
    能處分保護區內土地，就變更都市計劃而言，勢須經程序繁複之行政程序，雖屬
    事實上之困難，然此困難尚未達於通常人均無法達成之程度，否則兩造就第一批
    土地（農地部分）原期待土地開放為「住宅區」，亦將永陷於給付不能。（按民
    法給付不能係指依社會觀念其給付已屬不能而言，參見最高法院二十二年上字第
    三一八○號判例）自難因台北市政府工務局養工處函覆：暫不處理原則等語（見
    原審卷第一○七頁），即謂已陷於給付不能，遑論是項限制業經內政部八十六年
    一月九日台八五內地字第八五一二三三一號函停止適用（見本院更(一)字卷第二九
    一頁）現非不能依法定程序承購，況台北市政府是否出售此二筆土地非被上訴人
    所能干涉，復何能謂因可歸責於被上訴人之事由呢？上訴人主張依民法第二百二
    十六條、第二百五十六條解除契約，尚屬無據。
七、承前所述，「續約」第二條雖約定被上訴人應負責於七十七年六月三十日前承買
    完竣，惟就出賣人所應負之義務而言，即交付其物及使買受人取得所有權之義務
    而言，出賣人向他人承買僅係其交付標的物及使取得標的物所有權之準備行為而
    已，就使取得標的物所有權之義務而言，兩造係約定俟土地開放為「住宅區」後
    始辦理分割、移轉登記已如前述，而本件第一、二批土地均仍屬「保護區」並未
    變更為「住宅區」，有土地分區使用證明書在卷可考（見原審卷第一一○、第一
    一一頁）亦為兩造所不爭（見原審卷第九十頁正、背面），是上訴人請求被上訴
    人完成分割、及移轉登記之履行期尚未屆至，參酌兩造補訂「續約」時，復就付
    款方式有所改變：(一)依原約：乙方繳交過戶所須資料，甲方付款三千五百萬元，
    依「續約」則約定：茲因前開市府土地之承購因素，雙方同意在乙方繳交過戶證
    件，甲方付與乙方新台幣三千五百萬元之同時，乙方還清所有債務，設定抵押權
    與甲方，以確保甲方之權益，且嗣後果以丙○○及王印堂為債權人設定六千萬元
    之抵押權登記，亦有土地登記謄本可考，復經證人代書張伶如證述：被告交給我
    的資料，因為雙方講好先辦抵押權，所以辦好後原告就交付三千五百萬給被告，
    因為印鑑證明已被地政機關收走，所以如被告不再交付印鑑，則無法辦過戶等語
    ，及伊對於不辦理過戶、辦設定的內情不清楚等語，參以被告（即被上訴人）當
    庭答辯：是因為他們無自耕農身份才辦設定，是因為當時土地無法分割，所以才
    沒有過戶，才辦設定等情，應屬相符（均見原審卷第八四頁）足見設定抵押權予
    買受人以為擔保，確係因一時無法分割過戶所致無疑。(二)原契約付款方式四待增
    值稅單下來甲方付乙方新台幣一千五百萬元，更改為俟賣方（乙方）取得市府所
    有前開兩地號土地移轉持分額與買方（甲方）辦妥產權時付與乙方（賣方），而
    土地增值稅乃完成移轉登記前應先行繳納為眾所皆知，是賣方即被上訴人原可於
    增值稅下來時取得價款之時期復退讓至此二筆土地辦妥產權登記時，查此二筆土
    地補訂「續約」時並未加價為兩造所不爭，而此二筆面積總數為八一三平方公尺
    [（337＋476＝813）×0.3025＝246]約二四六坪，以當初每坪單價八萬元，價金
    為一千九百七十萬元之譜，就令此二筆土地全數列入買賣範圍，其總價值亦不過
    一千九百餘萬元，況兩造就此二筆土地「比例持分額」尚未確定，兩造卻約定價
    款一千五百元須待辦妥此二筆土地之移轉登記始交付，依一般交易經驗法則，足
    可推知兩造就此二筆土地之取得所有權困難度甚高，並不亞於前述「開放為住宅
    區」，有所共識。是被上訴人辯稱：縱令台北市政府停止適用前揭「暫不處理原
    則」，已得由其買受，兩造既約定須變更為「住宅區」，其移轉登記履行期亦尚
    未屆至等語（見本院更(一)卷第二五四頁）洵非無據，上訴人援引證人林紀美於原
    審證述曾偕同原告到被告住所催請儘速辦理土地過戶事宜等語（見原審卷第八四
    頁背面）因尚未屆移轉登記履行期，自不致令被上訴人陷於給付遲延，又上訴人
    雖於八十七年十一月十六日以存證信函指被上訴人未依約履行移轉買賣標的物所
    有權於我方，迄今十二年，嚴重違反契約等語（見原審卷第十六、第十七頁）本
    院前審中，復以書狀催告被上訴人限於二十日移轉系爭土地共有權予上訴人，逾
    期將解除契約等語（見本院上字卷第五四頁、第一八九頁）然上訴人既未能證明
    系爭土地已開放為「住宅區」，是上訴人請求移轉登記之「給付時」尚未屆至，
    依民法第二百二十九條第二項反面解釋，此等催告尚不發生催告效力，亦難令被
    上訴人負給付遲延責任。上訴人主張被上訴人未依限完成移轉登記係給付遲延，
    並據以解除契約之主張，尚非可採。
八、本件買賣契約，無論「原約」或「續約」，尚無給付不能之情事，或一部不能之
    情事，已論述於前，更遑論是否可歸責於雙方，上訴人追加依民法第二百六十六
    條第二項規定，依不當得利之規定請求返還已付價金，亦屬無據。
九、違約金請求部分：兩造原契約書第七條後段約定：如乙方（被上訴人）違約者，
    所收款項應予違約日起十日內加倍返還與甲方，做為違約賠償金，雙方不得異議
    。查本件系爭土地尚未開放為住宅區，無論被上訴人是否收購第二批土地，均不
    能認為請求所有權移轉登記已至「得請求給付」之時，尚無給付遲延或給付不能
    ，已如前述，自無因此所生之違約賠償情事，而被上訴人雖於七十七年六月三十
    日前未完成承購第二批土地以供雙方利用，惟收購他人土地僅是本件土地買賣之
    準備行為，亦如前述，微論本件「原契約」或「續約」均未明定於何時點交土地
    供上訴人使用，而上訴人就系爭土地現仍由被上訴人出租他人使用之事實並不爭
    執（見同上存證信函），而被上訴人亦自陳並未交付土地屬實（見本院更一卷第
    五九頁）並據其提出租賃契約書可佐（證物外放），然出賣人於交付前仍非不得
    使用收益（參民法第三百七十三條），而上訴人並未證明曾於何時請求或催告交
    付土地以供使用，是被上訴人就出賣人應負交付土地之義務，並未陷於遲延（參
    見民法第二百二十九條第二項）亦無違約可言，上訴人主張違約進而請求違約金
    亦嫌無據。
十、綜上所述，上訴人請求返還價金及違約金各五千一百萬元及利息均屬無據，原審
    為其敗訴判決，即無不合，上訴論旨，仍執前詞，指摘原判決不當，求予廢棄，
    為無理由。
十一、本件事證已臻明確，兩造其餘攻擊防禦方法及未經援用之證據，經審酌後認與本
    判決結果不生影響，爰不一一論述。
十二、據上論結，上訴無理由，追加之訴亦無理由，依民事訴訟法第四百四十九條第一
　　項、第七十八條、第八十五條第一項，判決如主文。
中　　　華　　　民　　　國　　九十三　　年　　　三　　　月　　 三十 　　日
　　　　　　　　　　　　　　　民事第十三庭
                                  審判長法　官　鄭　雅  萍
                                  　　　法　官　游　婷　麟
                                  　　　法　官　吳　謀　焰
正本係照原本作成。
如不服本判決，應於收受送達後二十日內向本院提出上訴書狀，其未表明上訴理由者
，應於提出上訴後二十日內向本院補提理由書狀（均須按他造當事人之人數附繕本）
上訴時應提出委任律師或具有律師資格之人之委任狀；委任有律師資格者，另應附具
律師資格證書及釋明委任人與受任人有民事訴訟法第四百六十六條之一第一項但書或
第二項（詳附註）所定關係之釋明文書影本。
中　　　華　　　民　　　國　　九十三　　年　　　四　　　月　　　五　　　日
　　　　　　　　　　　　　　　　　　　　書記官　黃　瑞　芬
附註：
民事訴訟法第四百六十六條之一（第一項、第二項）：
對於第二審判決上訴，上訴人應委任律師為訴訟代理人。但上訴人或其他法定代理人
具有律師資格者，不在此限。
上訴人之配偶、三親等內之血親、二親等內之姻親，或上訴人為法人、中央或地方機
關時，其所屬專任人員具有律師資格並經法院認為適當者，亦得為第三審訴訟代理人
。
